臺灣花蓮地方法院民事判決　　　　　　　　96年度訴字第44號
原　　　告　花蓮縣壽豐鄉農會
法定代理人　甲○○
訴訟代理人　江旻書律師
被　　　告　乙○○
被　　　告　丙○○
前列二人共同
訴訟代理人　吳明益律師
前列二人共同
複代理人　　丁○○律師
上列當事人間請求確認土地抵押權不存在事件，本院於民國96年
11月1日言詞辯論終結，判決如下：
    主      文
確認被告間於民國92年6月5日在被告乙○○所有如附表所示不動
產上、設定權利人為被告丙○○、擔保權利金額新臺幣貳佰萬元
、存續期間自民國92年6月5日起至民國92年7月4日止之抵押權所
擔保之權利總金額新臺幣貳佰萬元及其違約金債權不存在。
訴訟費用由被告負擔。
    事實及理由
一、原告主張：
（一）原告就被告乙○○所有如附表所示不動產（下稱系爭不動
      產）聲請強制執行，前經鈞院以90年度執字6138號強制執
      行事件受理在案，然經特別拍賣無人應買，視為撤回執行
      ，鈞院乃於民國92年5月27日函地政事務所塗銷查封登記
      ，被告丙○○則於92年6月5日以新臺幣（下同）200萬元
      之債權及每逾1日每百元以5角計算之違約金（下稱系爭債
      權）在系爭不動產上設定抵押權（下稱系爭抵押權）。嗣
      原告於92年6月間就系爭不動產再聲請強制執行，鈞院以
      92年度執字第4546號事件受理，並於同月11日查封系爭不
      動產，又經特別拍賣無人應買，視為撤回。後原告復再聲
      請執行，鈞院以94年度執字第5227號事件受理，被告丙○○則於95年2月21日拍定系爭不動產，並聲請准予債權抵
      繳價金，惟執行法院裁准並發給權利移轉證書後，另以執
      行違法將准予債權抵繳價金之處分撤銷，進行重新拍賣，
      並終於96年1月9日拍定在案。然被告丙○○竟以其為系爭
      不動產抵押權人，對被告乙○○有系爭債權為由，具狀聲
      明參與分配，惟其所持之債權額計算表、借據等尚無法證
      明其與被告乙○○有借貸合意與交付借款之事實，故該抵
      押權所擔保之系爭債權應不存在。
（二）對被告答辯之陳述：
      1.被告所提出之存摺為訴外人戊○○所有，所列3筆電匯
        亦與被告兩人均無關，不足以證明被告丙○○有交付借
        款與被告乙○○之事實。
      2.被告所稱「88年間李承祖交付現金，並與戊○○一同將
        該現金及上開匯款分數次交予蘇武雄、郭明船」，實非
        可信，因被告丙○○本可直接電匯款項，何須託人自台
        北攜現金至花蓮，且該資金流向亦無法證明被告間有借
        貸之事實，至於83年、84年間之匯款早於84年間即已用
        畢，如何能在88年間交付與他人，顯有可疑。另依據財
        政部台灣省北區國稅局花蓮縣分局函覆資料，被告乙○○並未擁有該需修繕搬遷之房屋，更證借貸之說純屬子
        虛。再者，被告所提出訴外人蘇武雄、郭明船出具之收
        據及估價單並非真正，縱屬真正，亦無法證明被告間有
        交付借款之事實。
      3.被告乙○○所出具之借據亦非真正，該借據書立日期又
        與設定系爭抵押權之日相同，已有可疑；況被告丙○○
        主張之借貸事實均與戊○○相關而無涉被告乙○○，而
        系爭抵押權之設定係在鈞院92年度執字第4546號強制執
        行事件查封登記前由戊○○所為，另94年度執字第5227
        號強制執行事件中，復由戊○○代理被告丙○○應買系
        爭不動產，足令人質疑被告間借貸關係之真偽。
      4.另鈞院94年度執字第5227號強制執行事件中，復有訴外
        人即被告丙○○之妹陳瑞婉聲明參與分配，原告亦對之
        訴請確認抵押債權不存在，斯時陳瑞婉之辯詞與本件相
        仿，業經鈞院95年度訴字第212號判決其敗訴確定在案
        。
（三）爰提起確認之訴，請求確認抵押債權不存在。並聲明：如
      主文第一項所示。
二、被告則以：
（一）1.被告丙○○自83年起即因被告乙○○之請求支援其畜牧
      生產，故同意商借相當金額，並於83年5月23日、83年6月
      14日、84年6月17日分別委由訴外人李承祖、陳瑞婉（被
      告丙○○之妹）、陳金蘭（被告丙○○之妻）以電匯方式
      將10萬元、20萬元不等之金額存入戊○○（即與被告乙○○同居之人）之花蓮縣壽豐鄉農會帳戶內，有該帳戶存摺
      可資為證。
      2.嗣87年間，因國立東華大學聯合道路路基拓寬工程，政
        府徵收被告乙○○花蓮縣壽豐鄉土地之一部分，被告乙○○唯恐其上房屋因該工程施工而喪失一般功能，故欲
        將搬遷該房屋，又因政府徵收土地補償金微薄，乃向被
        告丙○○商借金額作為搬遷房屋所用，嗣被告丙○○允
        諾後，為確保被告乙○○係用於搬遷房屋，乃委由李承
        祖分別於88年2月、4月、5月、8月間交付現金30萬、50
        萬、27萬、40萬，並與戊○○一同將該現金及上開匯款
        分數次交予蘇武雄、郭明船，作為移屋工程及移屋後內
        部裝修、加建廚房之施工、材料費用，並有蘇武雄開具
        之收據及郭明船開具之估價單可資為憑。
      3.被告丙○○自83年至88年間均借貸與被告乙○○，惟被
        告乙○○因長期無力償還前開借貸金額，被告丙○○恐
        口說無憑，始要求被告乙○○於92年6月5日開立借據，
        並就系爭不動產設定抵押權以供擔保之用。是被告間之
        借貸並非無據，除有被告乙○○所書立之借據為憑外，
        復有上開多項金錢往來可證，足見被告間確有借貸關係
        ，又被告丙○○之債權既為真正，故系爭抵押權即有所
        附麗等語資為抗辯。
（二）並聲明：原告之訴駁回。
三、兩造不爭執之事實：
（一）花蓮縣壽豐鄉壽段3397地號之土地原為被告乙○○所有，
      經原告持本院92年度執字第4546號債權憑證聲請強制執行
      拍賣（案號為94年度執字第5227號），嗣由訴外人王琬津
      拍定在案。
（二）被告丙○○於92年6月5日在系爭土地上設定200萬元之抵
      押權，存續期間自92年6月5日至92年7月4日止，並於上揭
      強制執行事件中以債權額200萬元聲請參與分配。
四、得心證之理由：本件兩造所爭執之處，在於系爭抵押權所擔
    保之債權200萬元是否為真正？亦即被告丙○○有無將借款
    200萬元交付與被告乙○○？茲審酌如下：
（一）按當事人主張有利於己之事實者，就其事實有舉證之責任
      。民事訴訟法第277條定有明文。又消極確認之訴，按照
      舉證責任分配原則，應由主張法律關係存在之被告，就法
      律關係成立之原因事實，負舉證之責。（最高法院19年上
      字第385號、28年上字第11號判例意旨可資參照）。復按
      消費借貸為要物契約，除有當事人之合意外，貸與人須移
      轉金錢或其他代替物之所有權於借用人後，消費借貸契約
      才成立（民法474條第1項規定參照），故應由貸與人就雙
      方借貸意思表示一致與交付金錢之事實負舉證之責（最高
      法院80年台上字2517號判決、81年台上字第2372號判決意
      旨可資參照）。依據上揭說明，本件原告主張被告間就系
      爭抵押權所擔保之系爭債權不存在，被告即須舉證證明被
      告間該200萬元借貸之意思表示合致及被告丙○○有交付
      借款之事實，始得信被告間消費借貸關係存在。
（二）經查：被告辯稱兩人間確有系爭債權存在云云，並提出花
      蓮縣壽豐鄉農會存摺、蘇武雄出具之收據、郭明船出具之
      估價單及被告乙○○出具之借據等為證（見本院卷第26頁
      至第33頁）。惟查，上開借據雖載明被告二人有借貸之事
      實，然上開借據均為被告二人自行書具，且僅記載「立借
      據人乙○○曾經先後向陳紹彬（應係丙○○之誤載）借到
      新台幣200萬元整，... 」，並未詳細載明被告二人間先
      後於何時以多少金額共借到200萬元之計算式，原告復否
      認上開借據之真正，自難僅憑被告二人簽立上開借據，遽
      認被告二人確有借據所載之借貸關係存在；又被告雖提出
      訴外人戊○○存摺帳戶之資料證明有匯款交付借款之事實
      ，然查，被告二人所指關於該二人間之借貸所為之匯款，
      各筆匯款時間分別為83、84年間，與被告二人間簽立借據
      之時間相隔近10年之遠，且匯款人並非被告丙○○本人，
      而係分別為訴外人李承祖、陳瑞婉及陳金蘭所為，渠等與
      訴外人戊○○關係親近，匯款予戊○○之可能原因甚多，
      或為贈與、或為買賣、或為確保當事人間已存在之法律關
      係，或為上述訴外人間之金錢借貸關係，既非被告丙○○
      所為之匯款，受匯款人亦非被告乙○○，實難以上述存摺
      中訴外人間之匯款事實，作為係被告丙○○交付借款與被
      告乙○○之證明；另被告所提上揭蘇武雄出具之收據、郭
      明船出具之估價單業經原告否認該私文書之真正，且核之
      該收據與估價單內容，亦與被告間之是否有借貸關係無涉
      ，亦無益於證明被告間有消費借貸及交付借款之事實，不
      能作為有利於被告之佐證。是被告請求傳喚蘇武雄、郭明
      船等人以證明有開立上揭收據與估價單，非屬必要。綜上
      所述，被告就其等間系爭抵押權所擔保之200萬元消費借
      貸關係存在及交付借款等情均不能舉證證明，本院難信為
      真實。
五、從而，原告提起確認之訴請求如主文第一項所示，為有理由
    ，應予准許。
六、本件事證已臻明確，兩造其餘攻擊防禦方法與舉證，均無礙
    勝負判斷，爰不一一論列，附此敘明。
七、訴訟費用負擔之依據：民事訴訟法第78條、第85條第1項。
中　　華　　民　　國　　96　　年　　11　　月　　16　　日
                       臺灣花蓮地方法院民事庭
                           法    　官　陳雅敏
上列正本係照原本作成。
如不服本判決，應於送達後20日內，向本院提出上訴狀並表明上
訴理由，如於本判決宣示後送達前提起上訴者，應於判決送達20
日內補提上訴理由書 (須附繕本)。
中　　華　　民　　國　　96　　年　　11　　月　　16　　日
                       　　法院書記官　邱鴻志
附表：
┌──┬────┬──────────────────┬──────┐
│編號│所有權人│           不動產標示               │ 權利範圍   │
├──┼────┼──────────────────┼──────┤
│ 1  │乙○○  │花蓮縣壽豐鄉壽段3397地號土地        │ 所有權全部 │
│    │        │（地目：旱；面積：729平方公尺）     │            │
└──┴────┴──────────────────┴──────┘
